最高法院刑事判決　　　　　　九十六年度台上字第一０八八號
上　訴　人　乙○○
選任辯護人　胡文英律師
上列上訴人因甲○○自訴誣告案件，不服台灣高等法院中華民國
九十三年五月十八日第二審判決（九十二年度上訴字第四三九二
號，自訴案號：台灣板橋地方法院九十二年度自字第三六號），
提起上訴，本院判決如下：
    主  文
上訴駁回。
    理  由
按刑事訴訟法第三百七十七條規定，上訴於第三審法院，非以判
決違背法令為理由，不得為之。是提起第三審上訴，應以原判決
違背法令為理由，係屬法定要件。如果上訴理由書狀並未依據卷
內訴訟資料，具體指摘原判決不適用何種法則或如何適用不當，
或所指摘原判決違法情事，顯與法律規定得為第三審上訴理由之
違法情形，不相適合時，均應認其上訴為違背法律上之程式，予
以駁回。本件上訴人乙○○上訴意旨略稱：（一）上訴人係以自
訴人甲○○脅迫、恐嚇上訴人，違反上訴人自由意志，命上訴人
照抄悔過書為理由，具狀控告甲○○觸犯刑法第三百零四條第一
項前段之妨害自由罪，並未控告甲○○誣告上訴人「涉及竊取病
歷、竄改電腦資料、侵占掛號費」之誣告罪，檢察官亦以妨害自
由罪偵結，惟原審引用前揭檢察官不起訴處分書，竟又認定上訴
人誣指甲○○竊取病歷、竄改電腦資料、侵占掛號費，而為上訴
人誣告部分有罪之判決，認定事實錯誤，判決理由矛盾，證據亦
屬不備，判決當然違背法令。（二）有關誣告罪部分，甲○○另
提侵權行為民事損害賠償請求，但台灣板橋地方法院民事庭已認
定不成立。（三）上訴人前往派出所是接到警察通知，但任何人
接到刑警通知到場，心中難免產生畏懼，上訴人亦無例外，其具
狀控告甲○○妨害自由，如何構成誣告云云。
惟查：原判決依憑上訴人之部分自白、證人黃慶珍、李榮輝之證
言、掛號登記簿（即收費登記簿）、錄音帶及譯文、台灣板橋地
方法院檢察署九十年度偵字第一三四六五號不起訴處分書、悔過
書草稿及悔過書等證據，資以認定上訴人有原判決事實欄所記載
意圖他人受刑事處分，向該管公務員誣告之事實，因而撤銷第一
審有關誣告部分之無罪判決，改判論處上訴人意圖他人受刑事處
分，向該管公務員誣告罪刑（處有期徒刑三月），已詳述其所憑
之證據及理由。對於上訴人否認有何誣告之犯行，辯稱：伊收取
黃慶珍之掛號費及部分負擔費共新台幣（下同）二百元後，因醫
師甲○○尚未上班，黃慶珍不耐等候，表示要退掛，伊遂將所收
二百元退還，並將掛號登記簿所登記之資料以立可白塗掉，嗣病
患周美珍前往掛號，伊遂在塗掉該欄填寫周美珍，伊並無配藥給
黃慶珍；伊並無拿走呂惠萍之病歷資料；又伊在派出所時，甲○
○很兇，並表示不承認、不寫悔過書，要對其不利，伊認係受脅
迫，才告他妨害自由，並無誣告之犯意云云，經綜合調查證據之
結果，認不可採，已分別在判決內詳予指駁，並說明其理由。原
判決所為論述，核與卷證資料相符，從形式上觀察，並無違背法
令之情形。按認事採證、證據之取捨及證據證明力之判斷，俱屬
事實審法院之職權，苟無違背證據法則，自不能指為違法。原判
決對於上訴人有本件誣告犯行，已說明其依憑之證據及理由，並
無上訴意旨所指違背法令之情形。原判決並說明：上訴人於民國
九十年六月二十九日向台灣板橋地方法院檢察署檢察官具狀告訴
甲○○妨害自由，謂甲○○誣指伊涉及竊取病歷、竄改電腦資料
、侵占掛號費、脅迫伊前往秀朗派出所接受偵訊，嗣該案經偵查
結果，為檢察官處分不起訴，為上訴人所供認，且經甲○○指陳
上訴人確有上開告訴無誤，並有台灣板橋地方法院檢察署九十年
度偵字第一三四六五號不起訴處分書附卷足稽，復經原審調閱該
案卷審查無誤。雖上訴人辯稱當時在秀朗派出所，甲○○很兇，
要其寫悔過書，其不想寫，甲○○強迫其寫，無誣告犯意云云。
然查：上訴人確有於前揭時、地將其共同保管之甲○○診所所有
呂惠萍病歷表（紙製）拿走，將黃慶珍掛號費、藥品部分負擔費
（即自付款）共二百元予以侵占（此部分已經原審判決有罪確定
），且上訴人亦自承將甲○○診所電腦內其家人之病歷資料刪除
，同時九十年三月三十一日係秀朗派出所警員以電話通知其到派
出所接受調查，並非甲○○脅迫其前往，亦為上訴人所供認，並
經甲○○指陳甚詳，復經警員李榮輝在另案結證屬實。雖然在派
出所時甲○○有擬一份悔過書草稿給上訴人參考抄寫，為甲○○
所承認，並有甲○○及上訴人分別所書之悔過書草稿及悔過書附
卷可按，同時上訴人在前開妨害自由案件偵查中供稱：「趙醫師
發現電腦紀錄有改，他告訴我這是很嚴重的問題，並說如果我沒
寫悔過書，他要告我」等語，於本件第一審調查中復辯稱：「因
甲○○表明若不寫悔過書，將對伊提出竊盜告訴，且後果將會很
嚴重，伊受逼迫下不得已才寫悔過書」等語，此所稱不寫悔過書
，甲○○將提出告訴情節，亦據甲○○於上開妨害自由案件偵查
中供稱：「當初我要對呂女提出告訴，但李警員說這個告訴之後
不能撤回，後來我念呂女前途沒有提出，呂女寫悔過書後自行離
去」等情在卷，核與李榮輝於偵查中證稱：「甲○○說要來告的
時候，請甲○○提出資料時，有告訴他告訴後就不能撤回」等情
相符，固足見甲○○於上訴人書立悔過書前確曾向上訴人表示要
對其提出竊盜告訴，此在相當程度上已對上訴人自由意志產生壓
迫，而誤認甲○○強迫其照悔過書草稿照抄一份，已達於脅迫之
程度，此部分固難認上訴人主觀上有虛構誣告之故意。但查刑法
上之誣告罪，本不限於所告事實全屬虛偽時始能成立，倘所告事
實之一部分係出於故意虛構，仍不得謂非誣告，上訴人明知甲○
○並無誣指其涉及竊取病歷、竄改電腦資料、侵占掛號費、脅迫
前往秀朗派出所，竟然向檢察官告訴甲○○有該行為，意圖使甲
○○受妨害自由刑事處分，就此部分，顯係上訴人所虛構而為誣
告無疑，上訴人前揭所辯係屬卸責之詞，不足採信等情甚詳，核
無所指違背法令之情形存在。原判決依前開之罪論處，難認有何
違法之處。且所謂「告訴」，乃告訴權人向偵查機關申告犯罪事
實所為之意思表示，其告訴以申告犯罪事實為已足，偵查機關不
受其告訴罪名之拘束。依上訴人於九十年六月二十九日向台灣板
橋地方法院檢察署檢察官提出之告訴狀所載，上訴人確有以甲○
○「誣指上訴人涉及竊取病歷、竄改電腦資料、侵占掛號費，脅
迫其前往秀朗派出所接受偵訊處理」為由，具狀提出告訴，此有
上訴人提出之刑事告訴狀在卷為憑（見原審卷一第二十至二三頁
），而上訴人復坦承甲○○並未脅迫其前往秀朗派出所接受偵訊
，其係經警員通知，自行前往派出所等語（見原審卷二第四四、
四五頁），是原判決認定甲○○並未誣指上訴人涉及竊取病歷、
竄改電腦資料、侵占掛號費，脅迫其前往秀朗派出所接受偵訊，
乃上訴人明知前情，竟意圖使甲○○受刑事訴追，於九十年六月
二十九日向台灣板橋地方法院檢察署檢察官具狀告訴甲○○妨害
自由，謂甲○○誣指其涉及竊取病歷、竄改電腦資料、侵占掛號
費，脅迫其前往秀朗派出所接受偵訊處理而誣告他人犯罪等語，
自難謂有何認定事實錯誤，判決理由矛盾及證據不備。又審理事
實之刑事法院，應自行調查證據，以為判決之基礎，不受民事判
決之拘束。上訴意旨，對於原判決所為上訴人誣告部分有罪之認
定，究竟如何違背法令，未依據卷內訴訟資料具體指摘，漫稱甲
○○請求上訴人損害賠償之民事訴訟，業經台灣板橋地方法院民
事庭認定不成立云云，亦非第三審上訴之適法理由。其餘上訴意
旨所指各節，或為單純事實之爭執；或不影響全部犯罪事實之認
定而可認於原判決之主旨有影響；或原審已加審酌、論斷，屬原
審得本於職權裁量之事項，已於判決內詳述其認事採證及證據取
捨、判斷之理由，為其職權之適法行使，並無違背證據法則之情
形；或事證已臻明確並無再為調查必要之裁量事項，亦無上訴意
旨所指違背法令之情形；上訴人上訴意旨徒憑己意任意指摘原判
決關於誣告部分違背法令，核與法律規定得為第三審上訴理由之
違法情形，均不相適合，應認其此部分之上訴違背法律上之程式
，予以駁回。又上訴人涉犯業務侵占部分，經原審判決後未據上
訴，業已確定，附此敘明。
據上論結，應依刑事訴訟法第三百九十五條前段，判決如主文。
中　　華　　民　　國　九十六　年　　三　　月　　八　　日
                      最高法院刑事第四庭
                          審判長法官  莊　登　照
                                法官  洪　明　輝
                                法官  黃　一　鑫
                                法官  林　秀　夫
                                法官  徐　昌　錦
      本件正本證明與原本無異
                                      書  記  官
中　　華　　民　　國　九十六　年　　三　　月　 十四 　日
                                                      Ｅ
